臺灣高雄地方法院民事判決　　　　　　95年度簡上字第193號
上　訴　人　丁○○
被上訴人　　丙○○
訴訟代理人　乙○○○
上列當事人間確認本票債權關係不存在事件，上訴人對於民國
95年7 月7 日本院高雄簡易庭95年度雄簡字第3233號第一審宣
示判決筆錄提起上訴，本院於民國96年2 月9 日言詞辯論終結
，判決如下：
  主  文
上訴駁回。
第二審訴訟費用由上訴人負擔。
  事  實及理  由
一、被上訴人起訴主張：如附表所示本票（下稱系爭本票）非其
    所簽發，本票上所蓋印章亦非其所有，其未交付該本票予上
    訴人，無需負擔該本票債務，然上訴人執該本票聲請本院以
    95年度票字第8658號裁定（下稱系爭裁定），准許被上訴人
    就系爭本票之金額、利息得對被上訴人強制執行，其有即受
    確認判決之法律上利益，並聲明：確認上訴人就持有系爭本
    票之債權不存在。
二、上訴人未於言詞辯論期日到庭，亦未提出書狀為何抗辯、陳
    述，原審依被上訴人一造辯論，當庭宣示主文：確認被告所
    持有系爭本票之本票債權對被上訴人不存在。上訴人不服提
    起上訴，抗辯：系爭本票係被上訴人參加訴外人甲○○發起
    之互助會（下稱系爭互助會），標得會款後簽發以交付未得
    標會員，該互助會為本票會，被上訴人標得會款前，已多次
    收受得標會員簽交之本票，未簽交該本票，上訴人即不可能
    交付會款，該互助會共30會，開標至第23會被上訴人均無意
    見，迄訴外人甲○○倒會避不見面，上訴人將收取會款時始
    提出異議，主張該本票非其所簽發，顯係推卸責任，且被上
    訴人多次參加甲○○發起之互助會，對得標者需簽發本票予
    未得標會員一節知之甚詳，系爭本票係民國92年11月，被上
    訴人於第5 次開標時，以新台幣（下同）2,000 元標得系爭
    互助會後，為取得會款，自己簽發或授權甲○○簽發，僅因
    甲○○為被上訴人妻乙○○○之兄，為被上訴人承擔發票人
    責任，聲請調查系爭互助會會單所記載被上訴人電話之申請
    資料，傳訊訴外人甲○○，並聲明：原判決廢棄。被上訴人
    補充主張：其從未參加訴外人甲○○所發起之互助會，甲○
    ○就冒標、偽造本票之犯行曾赴臺彎高雄地方法院檢察署自
    首，會單上之電話號碼與其無關，並聲明：上訴駁回。
三、被上訴人主張前揭上訴人執系爭本票，聲請法院裁定准許強
    制執行之事實，已提出民事裁定1 份為證（詳原審卷第6 頁
    ），且經審閱本院95年度票字第8658號本票裁定卷屬實（詳
    原審影印卷），並為被上訴人所不爭執，堪信為真實。而被
    上訴人既被裁定需就系爭本票之金額、利息負責，上訴人並
    得據以聲請強制執行，是其依非訟事件法第195 條第1 項規
    定，於收受上開本票裁定後20日內，主張本票係偽造、變造
    ，對執有系爭本票之上訴人提起本件確認本票債權不存在之
    訴，依法即無不合，應認有即受確認判決法律上利益。則本
    件爭執即在於：(一)被上訴人有無參加系爭互助會？(二)系爭本
    票是否被上訴人所簽發？或授權甲○○所簽發？本院判斷如
    下：
    (一)關於被上訴人有無參加系爭互助會：
      上訴人抗辯被上訴人曾參加含系爭互助會在內，訴外人甲
      ○○發起之互助會多次，於系爭互助會92年11月第5 次開
      標時，以2000元得標之情，固提出系爭互助會單、標會紀
      錄、甲○○前發起之互助會會單、甲○○自首狀、臺灣高
      雄地方法院檢察署95年他字第3525號（下稱系爭偵查案件
      ）訊問筆錄各1 份為證，被上訴人雖不爭執上開證據形式
      之真正，惟否認上訴人所辯為真實，經查：
      1.系爭互助會單上固有「（編號）‧15‧丙○○‧（電話
        號碼）0000000 」之記載，然該互助會單僅係以表格臚
        列各會員資料，並無由會員簽名確認之設計，亦未見被
        上訴人於互助會單上簽名確認，有該互助會單附卷可參
        （詳本院卷第16頁），是自難以該互助會單記載被上訴
        人為會員之一，即逕認被上訴人確有參加系爭互助會；
        況系爭互助會單上所記載被上訴人之上開電話號碼，為
        第三人大久禧科技股份有限公司所申請裝設，被上訴人
        非該公司負責人，裝機地址並無設籍資料，亦有中華電
        信股份有限公司南區電信分公司函、營利事業登記資料
        、戶役政連結資料、高雄市三民區第一戶政事務所函各
        1 份附卷可稽（詳本院卷第24頁、32頁、33頁、35頁）
        ，難認與被上訴人有何關連，益徵非能以系爭互助會單
        為被上訴人不利之認定。
      2.標會紀錄上，雖有「丙○○‧1/10‧第5 會‧標金2,00
        0 」之記載（詳本院卷第17頁），惟由該紀錄之形式觀
        之，被上訴人既未在紀錄上簽名確認，上訴人復未詳述
        紀錄之依據，故僅是自行記載標會情形之紀錄，難認為
        被上訴人參加系爭互助會之證明。
      3.訴外人甲○○前發起互助會之會單上，雖亦有「（編號
        ）12‧丙○○‧（電話號碼）0000000 」之記載（詳本
        院卷第44頁），且上開電話號碼確為被上訴人家之電話
        號碼，為被上訴人所不爭執，惟被上訴人既未在紀錄上
        簽名確認，電話號碼又非他人無法得知，上訴人復未說
        明，有何足以證明被上訴人參加該互助會之事、證，以
        供本院調查，亦難以上開會單紀錄，遽為被上訴人曾參
        加系爭互助會之認定。
      4.訴外人甲○○在自首狀僅自承「陸續冒標會員（腳）丙
        ○○…之活會，並冒用渠等名義，開立會款本票與其他
        活會會員（腳），取得會金使用」，並未說明丙○○曾
        參加系爭互助會，有上開自首狀在卷可憑（詳本院卷第
        59頁）；而系爭偵查案件檢察官偵訊時，訴外人甲○○
        陳稱：「我冒標那5 個人有…丙○○…」，有偵訊筆錄
        附卷可按（詳本院卷第62頁），雖於被上訴人表示未參
        加互助會時，訴外人甲○○補充說明：「當初我有邀他
        入會，會開始後丙○○說他沒有能力跟會，我就把這會
        承接下來」，然即使訴外人甲○○曾邀被上訴人參加系
        爭互助會，被上訴人既已說明無能力跟會，且訴外人甲
        ○○亦未進一步陳述，被上訴人受邀時，已同意參加互
        助會，是亦難認被上訴人曾參加系爭互助會，從而訴外
        人甲○○於上開自首狀、檢察官偵訊時之說明，均不能
        證明被上訴人曾參加系爭互助會。
      5.按當事人主張有利於己之事實，就其事實有舉證之責任
        ，民事訴訟法第277 條前段定有文；而負舉證責任之一
        方所證明者如尚不足以推認其主張之事實，縱不負舉證
        責任之一方就其主張之事實不能證明或陳述不明、或其
        舉證猶有疵累，仍難認負舉證責任之一方已盡其舉證責
        任，自不得為其有利之認定，亦有最高法院91年度台上
        字第1613號判決意旨可供參酌。本件上訴人就伊所抗辯
        ，被上訴人曾參加系爭互助會之有利於己之事實，既不
        能舉證推認為真實，所辯即非可採。至上訴人雖聲請傳
        訊訴外人甲○○到庭說明被上訴人有無參加系爭互助會
        ，然經本院以上訴人陳述之地址（詳本院卷第45頁反面
        、第48頁）寄發通知，該址並無甲○○其人，有退回之
        郵件信封附卷可按（詳本院卷第50頁），因訴外人甲○
        ○就上開事實，既在自首狀及檢察官偵查時已加以說明
        ，顯無再予訊問之必要，是本院未續予傳訊，附此敘明
        。
    (二)關於系爭本票是否被上訴人所簽發：
      上訴人抗辯系爭本票為被上訴人所簽發之情，亦為被上訴
      人所否認，而依上訴人所辯，被上訴人係因參加系爭互助
      會，於第5 次開標時標得會款，乃簽發系爭本票，用以換
      得伊繳交會款，惟如前所述，既難認被上訴人曾參加系爭
      互助會，而上訴人復未詳細說明被上訴人如何簽發或授權
      他人簽發系爭本票，且未提出或聲請調查其他證據加以證
      明，則亦難認系爭本票為被上訴人簽發，或授權他人代為
      簽發。
四、綜上所述，本件上訴人無法舉證證明被上訴人曾參加系爭互
    助會，或曾簽發系爭本票，從而被上訴人聲請確認上訴人執
    有之系爭本票，本票債權對其不存在，依法即無不合，應予
    准許。原審為上訴人敗訴之判決，並無違誤，上訴意旨指摘
    原判決不當，求予廢棄，為無理由，應予駁回。
五、本件事證已臻明確，兩造其餘主張、答辯及所提證據，均不
    影響上開論斷，爰不一一論述，併予陳明。
六、據上論結，本件上訴為無理由，依民事訴訟法第436 條之1
    第3項 、第449 條第1 項、第78條，判決如主文。
中　　華　　民　　國　　96　　年　　2 　　月　　15　　日
                  民事第一庭審判長法  官  陳嘉惠
                     　           法  官  廖純卿
                                  法　官　鄭峻明
以上正本證明與原本無異。
本判決不得上訴。
中　　華　　民　　國　　96　　年　　2　　月　　15　　日
                                  書記官　鍾淑美
附表：
┌────┬────┬───────┬──────┬───┬────┐
│票據種類│發票人  │金額（新台幣）│發票日      │到期日│票據號碼│
├────┼────┼───────┼──────┼───┼────┤
│本票    │丙○○  │20,000元      │92年12月10日│未記載│564240  │
└────┴────┴───────┴──────┴───┴────┘
